臺灣彰化地方法院民事判決　　　　　　　 95年度訴字第448號
　　原　　　告　乙○○
　　　　　　　　　　　　號
　　訴訟代理人　曾信嘉律師
　　複　代理人　甲○○
　　被　　　告　長槙龍有限公司
　　　　　　　　　　　　27號.
　　法定代理人　丙○○
　　訴訟代理人　己○○
　　　　　　　　何志揚律師
　　上　一　人
　　複　代理人　楊振裕律師
上列當事人間請求給付承攬報酬事件，本院於民國96年12月13日
言詞辯論終結，判決如下：
    主  文
原告之訴及假執行之聲請均駁回。
訴訟費用由原告負擔。
    事實及理由
一、原告起訴主張：被告於民國93年9 月間與訴外人伯佳塑膠機
    械股份有限公司（下稱伯佳公司）簽訂買賣契約，購買伯佳
    公司生產之「ＰＫ３０ＩＢ射出吹氣成型機」（下稱成型機
    ）一台，為做為該成型機交貨時驗收測試及日後使用之需，
    乃經由伯佳公司介紹，於訂立上開買賣契約同時由兩造訂立
    承攬契約（下稱系爭承攬契約），雙方約定，由被告提供Ｌ
    ＤＰＥ原料，原告則應按被告交付之樣品為被告製作「連接
    瓶模具」（下稱系爭模具），工作報酬為新臺幣（下同）10
    4 萬元，被告於訂約時先支付定金30萬元，餘款74萬元（下
    稱系爭餘款）於原告工作完成時給付。原告於受領被告交付
    之樣品及原料後，隨即於93年12月間依約完成系爭模具之製
    作，惟因被告交付之ＬＤＰＥ原料性質不耐腐蝕，原告製作
    完成之系爭模具於交付被告時，竟遭被告拒收。原告為維護
    兩造情誼，乃經由伯佳公司法定代理人丁○○居中協調，雙
    方於94年12月14日就系爭模具合意簽訂驗收合約書，約定驗
    收之標準為「模具牙、身、底均須打亮，模具合模要完全準
    確無誤並不可有毛邊、合模凸出線，瓶身厚度必須平均」。
    詎原告以上開約定之驗收標準為被告重新完成工作後，竟遭
    被告以未達標準為由予以拒收，其後原告雖迭經修改，仍遭
    被告刁難，並拒付系爭尾款。按倘債務人已依債之本旨提出
    給付，而因債權人之拒絕受領或不能受領者，自不能認係債
    務人之債務不履行，在雙務契約之情形下，當事人之一方既
    已依債之本旨提出給付，縱他方拒絕受領或不能受領，仍得
    向他方請求對待給付。查被告交付之樣品，因原料之關係表
    面粗糙且材質堅硬、根本無法擠壓，難以充為手動幫浦，反
    觀原告開模製成品，不僅外觀平滑且軟硬適中，足以達成兩
    造當初約定之功效，且依華聲企業發展鑑定顧問有限公司之
    鑑定意見，可得知系爭模具生產之產品，均能符合被告所指
    之驗收標準，則原告既已依約定標準完成系爭承攬契約所定
    之工作，自得依民法第490 條第1 項、第505 條第1 項規定
    ，請求被告給付系爭尾款。又系爭承攬契約當事人確係兩造
    ，被告當時向伯佳公司購買成型機時，原告亦在場，因成型
    機無模具即無法使用，故被告口頭要求時，原告即應允提供
    模具，且驗收機器時必須配合模具始能為之，機器也才能使
    用，此由被告之存證信函亦可看出兩造間確有承攬契約存在
    ，當時因成型機已定有契約，故不用再另訂系爭模具之契約
    等語。並聲明：被告應給付原告74萬元，及自起訴狀繕本送
    達翌日起至清償日止，按週年利率百分之五計算之利息；原
    告願供擔保請准宣告假執行。
二、被告則以下列等語置辯：
  (一)兩造間並無承攬關係存在，原告並無承攬報酬請求權：
  (1)依據原告與被告伯佳公司簽訂之機器買賣合約書及系爭模具
    驗收合約書可知系爭承攬契約之定作人雖係被告，然承攬人
    係伯佳公司，原告並非系爭承攬契約之承攬人，自無承攬報
    酬請求權，此由被告與伯佳公司往來之存證信函亦可證明。
    況本件均係由伯佳公司將系爭模具生產之樣品寄送被告要求
    驗收，並非原告，顯示原告並非契約當事人。
  (2)關於被告給付系爭承攬契約之定金30萬元，當時係由伯佳公
    司之負責人丁○○偕同總經理戊○○出面，再由被告開立面
    額30萬元之支票交給伯佳公司之負責人丁○○，並由其當場
    轉交予原告，再由原告將該支票存入銀行帳戶託收，然此部
    分定金之付款仍係由被告付款給伯佳公司，伯佳公司將該支
    票轉交原告，乃基於伯佳公司與原告間之次承攬契約，伯佳
    公司要將該支票轉交給何人並非被告所能置問，自不能以該
    支票最後是否由原告提領而證明兩造間存有系爭承攬契約。
  (3)丁○○、戊○○稱驗收合約書係以傳真方式簽立並不實在，
    因被告係將驗收合約書蓋好章後寄給伯佳公司，伯佳公司蓋
    好章後又寄給被告，且由於被告擔心伯佳公司屆時無法於94
    年12月14日至95年2 月14日期間內驗收完成，遂於94年12月
    20日以第一份驗收合約書簽立方式，再與伯佳公司簽訂第二
    份驗收合約書，惟由於伯佳公司一直無法依約完成驗收，乃
    依上開合約約定將所收受之保留金額74萬元返回被告，均足
    以證明系爭承攬契約係存在於被告與伯佳公司之間，與原告
    並無承攬關係存在。否則，倘如原告主張或丁○○、戊○○
    所證系爭承攬契約存在兩造之間，何以簽立第一份驗收合約
    書後，又於94年12月20日與伯佳公司簽訂第二份驗收合約書
    ？況伯佳公司所生產之連接瓶有嚴重瑕疵時，被告曾多次寄
    存證信函予伯佳公司，伯佳公司以存證信函回應時亦未否認
    與被告間就系爭模具有承攬關係，足證兩造間並無承攬關係
    存在。參以證人丁○○亦稱被告與原告不熟，且被告要求伯
    佳公司出面簽驗收合約書，可知系爭承攬契約是存在被告與
    伯佳公司之間，伯佳公司再將其轉承攬予原告，至為顯然。
  (4)證人戊○○於鈞院審理時既然稱丁○○簽約時全程在場，卻
    又稱：交模具定金時，伊有在場看到，丁○○有無在場或有
    無看到伊不知道云云，且證人丁○○作證時亦不否認全程在
    場，卻稱不知道定金交予何人，二人對於系爭模具定金究竟
    交付何人，說詞彼此矛盾，且刻意迴避，故證人戊○○、丁
    ○○關於伯佳公司只是居間並非系爭模具承攬人之說法自難
    採信。況被告當時係將樣品及設計圖說交予伯佳公司總經理
    戊○○，戊○○並在其上記載規格標準等字體，亦證系爭承
    攬契約係存在被告與伯佳公司之間。
  (二)系爭模具並未於驗收合約書約定之時間內完成經過驗收，且
    有嚴重瑕疵：查伯佳公司並未依系爭模具驗收合約書所約定
    於60日內寄送樣品給被告完成驗收，反而遲至95年2 月24日
    方將修改過之樣品寄給被告，顯已逾雙方約定之驗收時間，
    依驗收合約書之約定，被告自有權拒絕驗收，伯佳公司並無
    權再向被告請求給付承攬報酬，況自伯佳公司所收取被告先
    前給付之系爭模具定金30萬元亦得不退還被告以觀，雙方亦
    有附加如不能驗收時，合意終止系爭承攬契約之條件。故退
    步言之，縱使原告為系爭承攬契約之承攬人，依上所述，亦
    不得向被告請求給付承攬報酬。被告反得依民法第260 條準
    用第255 條之規定，終止系爭承攬契約，並爰以95年6 月23
    日答辯狀之送達作為終止契約之意思表示。尤有進者，伯佳
    公司於95年2 月24日提出之連接瓶樣品亦不符合驗收標準，
    其所提出之樣品模具牙、身、底均未打亮，模具合模不僅未
    完全準確無誤，甚至有毛邊、合模凸出線及瓶身厚度不平均
    之問題，故伯佳公司所提出之樣品既不符合驗收標準，且有
    嚴重瑕疵，依驗收合約書之約定，原告亦不得向被告請求報
    酬。
  (三)聲明：原告之訴駁回；如受不利判決願供擔保請准免為假執
    行。
三、兩造不爭執事項：
  (一)被告與伯佳公司於93年9月4日簽訂成型機買賣合約書。
  (二)被告與伯佳公司先後於94年12月14日、94年12月20日簽訂系
    爭模具驗收合約書，約定最遲應於95年2月14日驗收完成。
  (三)系爭模具承攬報酬總價104 萬元，被告已支付定金30萬元（
    對承攬契約之承攬人為何人及定金交予何人，仍有爭執）。
  (四)系爭模具定金支票30萬元，事後係由原告名下帳戶兌現。
  (五)對於(1)成型機買賣合約書、(2)94年12月14日驗收合約書、(3)
    94年12月20日驗收合約書、(4)95年1 月27日被告通知伯佳公
    司驗收未達標準函件、(5)95年2 月27日被告通知伯佳公司驗
    收未達標準暨促請退還定金、貨款函件、(6)95年4 月20日、
    95 年4月27日、95年5 月3 日被告與伯佳公司往來存證信函
    、(7)國內各類掛號郵件投遞日期證明單、(8)原告銀行帳戶存
    摺交易明細、(9)96年7 月3 日被告調查證據聲請狀附件一圖
    示、(10)模具配件設計圖等文件影本形式上之真正不爭執。
四、綜合兩造上開陳述，本件首應審究者係系爭承攬契約之當事
    人為何人？亦即兩造間是否就系爭模具存有承攬契約關係？
    分述如下：
  (一)按當事人主張有利於己之事實者，就其事實有舉證之責任，
    民事訴訟法第277 條前段定有明文。原告主張權利者，應先
    由原告負舉證之責，若原告先不能舉證，以證實自己主張之
    事實為真實，則被告就其抗辯事實即令不能舉證，或其所舉
    證據尚有疵累，亦應駁回原告之請求（最高法院17年上字第
    917號判例意旨參照）。
  (二)查兩造原本並非熟識，且系爭模具承攬交易總金額達104 萬
    元，就一般中小型企業而言，其價額非微，衡諸常理，雙方
    契約當事人間除非信任基礎穩固者外，其為避免日後發生糾
    紛致索討無門，一般應會簽訂書面契約，約明雙方之權利義
    務，以供遵循，然原告竟未要求被告就系爭模具簽訂書面契
    約，已與常情不符。此與被告、伯佳公司間常有生意往來，
    信任基礎尚稱穩固之情形不同，交易方式自無法等同而視。
    況被告與伯佳公司於簽訂上開成型機買賣契約時，已於合約
    書中約定載明附帶條件即「工具箱乙只、原料由客戶提供Ｈ
    ＤＰＥ測試」等語（原料材質事後更改為ＬＤＰＥ），並於
    交貨日期欄內載明「預計12月1 日開始試車樣品再確認」等
    語，顯示對於上開成型機之試車測試，乃必經之程序，被告
    與伯佳公司並已對於供測試之樣品預作約定，則被告主張系
    爭承攬契約之承攬人係伯佳公司，尚非無據。
  (三)原告倘係系爭承攬契約之一造當事人，其對於自己之權益當
    會積極主張，惟依照卷內兩造不爭執真正之往來存證信函內
    容可知，所有對口之當事人均係被告及伯佳公司，且伯佳公
    司於95年4 月27日回覆被告之存證信函內亦未否認其與被告
    間就系爭模具存有承攬契約關係，並稱：「貴公司於中華民
    國93年9 月4 日與本公司簽訂合約購買ＰＫ３０ＩＢ射出吹
    氣成型機壹台及生產連接瓶模具（１Ｘ８穴）一組。合約上
    註明連接瓶之塑料為ＨＤＰＥ／ＬＤＰＥ。」等語，甚至事
    後就系爭模具是否有瑕疵而擬定之驗收標準，亦由伯佳公司
    具名與被告先後簽訂二份驗收合約書，顯示被告認知之系爭
    承攬契約之承攬人係伯佳公司，伯佳公司亦係以系爭模具交
    易之契約當事人自基，否則，豈有真正契約當事人均置身事
    外之理？
  (四)被告於簽訂系爭承攬契約時，曾提出連接瓶樣品及96年7 月
    3 日調查證據聲請狀附件一所示之圖示予伯佳公司總經理戊
    ○○收受，戊○○當場於上開圖示左側載明「1.表面光滑、
    2.壁後0.5mm 、3.牙入口如樣品、4.8 穴、不銹鋼420 、預
    熱硬」等文字後，將上開圖示交由原告取走，戊○○並將樣
    品帶回伯佳公司檢視機器能否生產，後來檢視結果可以生產
    即將樣品交予原告以製作模具，及被告有要求伯佳公司傳真
    系爭模具配件設計圖予被告等情，業經證人戊○○到庭證述
    甚詳，並有上開圖示、樣品及模具配件設計圖在卷可稽，復
    為兩造所不爭（原告事後對於上開附件一圖示改稱有看過，
    惟有無取得不清楚），則簽約當時，原告倘係系爭承攬契約
    之當事人，對於有關如何製作及其尺寸等細節（蓋關乎原告
    有無能力完成約定之模具）之關心，應甚於非契約當事人之
    伯佳公司，焉有製作條件由伯佳公司總經理記載之理？益徵
    當時系爭承攬契約之當事人應係被告與伯佳公司，原告充其
    量僅係伯佳公司之協力廠商，並代伯佳公司製作完成約定之
    系爭模具，故伯佳公司與原告就系爭模具之製作如何約定實
    與被告無涉。
  (五)至於證人丁○○、戊○○雖均到庭證稱：系爭承攬契約之當
    事人係兩造，與伯佳公司無關云云，然此為被告所否認，且
    二人對於有關系爭模具定金30萬元如何交付、交付予何人乙
    節所為之證述顯有矛盾，參以伯佳公司對於本件訴訟認定結
    果亦有利害關係，渠等就有關此部分之證述，其真實性如何
    ，非無疑義。至於系爭模具定金支票，事後雖由原告提示兌
    領，惟其取得票據之原因關係甚多，原告既無法證明兩造間
    存有系爭承攬契約關係，則縱使該30萬元之定金支票係由原
    告之帳戶兌現，亦無法遽予推論兩造間就系爭模具已成立承
    攬契約。
  (六)綜上所述，本件應係被告向伯佳公司定作系爭模具，伯佳公
    司再轉向其下游協力廠商原告定作系爭模具，及伯佳公司向
    被告收取系爭模具之定金後，再轉付予其協力廠商原告收受
    等情，至為灼然。從而，就系爭模具而言，兩造間並無承攬
    關係存在。
  (七)兩造間就系爭模具既無承攬關係存在，則縱使系爭模具並無
    瑕疵，依債之相對性理論，原告請求被告給付系爭餘款，亦
    屬無據。原告聲請再通知訊問證人丁○○及補充鑑定，因本
    件事證已明確，本院認已無再予訊問及鑑定之必要。
五、從而，原告依據承攬法律關係，請求被告給付74萬元，及自
    起訴狀繕本送達之翌日起至清償日止，按週年利率百分之五
    計算之利息，為無理由，應予駁回。原告之訴既已駁回，其
    假執行之聲請亦失所附麗，應併予駁回。
六、本件事證已臻明確，兩造其餘攻擊或防禦方法暨所提證據，
    經核與本件判決結果並無影響，毋庸一一論述，併予敘明。
七、訴訟費用負擔之依據：民事訴訟法第78條。
中　　華　　民　　國　　96　　年　　12　　月　　27　　日
  　　　　　　　　民事第二庭  法  官    陳連發
以上正本係照原本作成。
如對本判決上訴，須於判決送達後20日內向本院提出上訴狀。
中　　華　　民　　國　　96　　年　　12　　月　　28　　日
                              書記官    彭月美
